【裁判字號】    89,自,979
【裁判日期】    900220
【裁判案由】    侵占
【裁判全文】
臺灣臺北地方法院刑事判決                          八十九年度自字第九七九號
    自  訴  人  華西交通企業股份有限公司  設台北市文山區○○○路○段二０六
    代  表  人  乙○○
    代  理  人  丁○○
    被      告  甲○○
    被      告  丙○○
右列被告等因侵占案件，經自訴人提起自訴，本院判決如左：
    主  文
甲○○、丙○○均無罪。
    理  由
一、自訴意旨略以：被告甲○○意圖為自己不法所有，於民國八十九年九月五日，向
    自訴人承租車號Ｖ七─九九三號營業小客車（下稱系爭車輛），租金為每日新臺
    幣（下同）九百元，約定每三日至自訴人處繳納租金，詎被告甲○○取得系爭車
    輛後，從未繳納車租，並將之據為己有且避不見面，自訴人乃尋得前揭租賃契約
    之連帶保證人即被告丙○○，請被告丙○○代為尋找並通知被告甲○○終止租約
    、返還系爭車輛之旨，被告丙○○即於八十九年十月四日向自訴人稱已將前情告
    知被告甲○○，惟被告甲○○仍未返還系爭車輛，自訴人乃再函請被告甲○○之
    父代為督促其子返還系爭車輛，然呂父向自訴人告稱：被告甲○○已於八十九年
    九月十九日入監服刑等語，自訴人始知自被告甲○○入監時起，被告丙○○即將
    系爭車輛據為己有，因認被告二人均涉有刑法侵占罪嫌。
二、按犯罪事實應依證據認定之，無證據不得推定其犯罪事實；又不能證明被告犯罪
    者，應諭知無罪之判決，刑事訟訴法第一百五十四條、第三百零一條第一項分別
    定有明文。次按認定不利於被告之事實，須依積極證據，苟積極證據不足為不利
    於被告事實之認定時，即應為有利於被告之認定，更不必有何有利之證據；又事
    實之認定，應憑證據，如未能發現相當之證據，或證據不足以證明，自不能以推
    測或擬制之方法，以為裁判之基礎；且認定犯罪事實所憑之證據，無論直接或間
    接證據，其為訴訟上之證明，須達於通常一般之人均不致有懷疑，而得確信其為
    真實之程度者，始得據為有罪之認定，倘其證明尚未達到此一程度，而有合理之
    懷疑存在時，尚難為有罪之認定基礎，最高法院三十年上字第八一六號判例、四
    十年台上字第八六號、七十六年台上字第四九八六號判例均可資參照。另自訴人
    之自訴，本以使被告受刑事訴追為目的，故其陳述是否與事實相符，自應調查其
    他證據，以資審認，苟其所為攻擊之詞，尚有瑕疵，則在此瑕疵未予究明以前，
    即不能遽採為斷罪之基礎；且自訴人於自訴案件中等同於公訴案件檢察官之地位
    ，其就所自訴之犯罪事實，負有舉證之責任。再者，刑法上之侵占罪，須持有人
    變異其原來之持有意思而為不法所有之意思，始能成立，如僅將持有物延不交還
    或有其他原因致一時未能交還，既缺乏主觀要件，即難遽以該罪相繩，亦有最高
    法院六十八年度台上字第三一四六號判例可資參照。
三、本件自訴人認被告甲○○、丙○○二人涉有前揭侵占罪嫌，係以自訴人之指訴、
    營業小客車租賃契約書一份及系爭車輛車燈已被置換之照片二張為其論據。訊據
    被告甲○○固坦承其於前揭日期向自訴人承租系爭車輛等情不諱，惟堅詞否認有
    何侵占犯行，辯稱：伊當初是說租七到十天，要到南部，是要去看伊父母，北上
    要營業，伊北上後就被警察逮捕，並於八十九年九月八日入監服刑，被逮捕後有
    交待旅社的人連絡丙○○，替伊把車子還給自訴人，伊之後在監服刑，所有車子
    之事包括丙○○有無還車，伊均不知道等語；訊據被告丙○○固直承伊有擔任前
    揭租賃契約之連帶保證人，惟亦堅詞否認有何侵占犯行，辯稱：伊找呂炳燈太太
    ，她說甲○○被關，伊就去找車行，伊就去開計程車，人家說伊沒有執照不可以
    開，伊就去找老闆乙○○說甲○○不能開了，車子還你，車資以後再算，高說不
    可以，要算清楚，所以車子停在路旁，一直被開罰單，至於老闆說看到車子在營
    業，是因為伊不能開，甲○○的太太說甲○○的朋友可以開，伊想還錢，所以讓
    他開，但開了十多天都沒有回來，錢也沒有交，伊才去找車行老闆，租車子是甲○○不是伊，伊去幫甲○○交三次款，都是六千多，六千多，有一次七千多等語
    。
四、經查：
（一）被告甲○○任承租人，自訴人任出租人，被告丙○○任連帶保證人，三方於八
      十九年九月五日簽訂營業小客車租賃合約書，由被告甲○○承租自訴人所有、
      車號為Ｖ七─九九三號營業小客車，約定租期自八十九年九月五日起，未約定
      終期，每日租金九百元，每三日付款一次且須將車開回自訴人處維修等情，為
      被告甲○○、被告丙○○、自訴人代表人乙○○、自訴代理人丁○○四人為互
      核大致相符之供陳，並有自訴人提出、被告二人亦承認為真正之營業小客車租
      賃合約書附卷可佐，是前情要可認定。
（二）而被告甲○○因毒品危害防制條例執行案件，經臺灣臺北地方法院檢察署（下
      稱臺北地檢署）於寄存送達傳票傳喚被告甲○○到署執行未果，經拘提無著，
      該署乃於八十九年八月三十日以丁緝字第二一六七號對被告甲○○發布通緝，
      而於八十九年九月八日下午四時三十分，在臺北縣三重市○○○路與龍門路口
      處為警逮捕被告甲○○，並於同日下午八時十五分移送臺北地檢署訊問後發監
      執行等情，有臺北地檢署八十八年度執字第二四四０號、八十九年度執緝字第
      九四五號執行卷宗影本附卷可佐，是被告甲○○所辯伊於租車後即因通緝被逮
      捕入監執行等語，即屬可採。
（三）又被告甲○○辯稱：伊有請旅社的人通知被告丙○○幫伊還車等語，此核與被
      告丙○○所述：他（指被告甲○○）是叫旅社的人打電話找我，沒有直接找到
      我，旅館的人找到我是三天以後，是叫我到醫院幫他太太辦出院，旅館的人有
      說他的車子在旅館下面等語（見本院八十九年十二月二十八日訊問筆錄）大致
      相符，另參以自訴人之代表人乙○○陳稱：我們在找到丙○○的時候，丙○○
      有說甲○○不能開了，車子還給你、、、我說租車子不是你應由甲○○來還等
      語（見本院八十九年十二月十九日訊問筆錄），是被告甲○○所辯曾囑被告丙○○代為還車乙節，亦可採信。
（四）再被告丙○○曾向自訴人代表人乙○○表達還車之意，而為乙○○以其非承租
      人為由予以拒絕乙節，已如前述；參以被告丙○○曾分別於八十九年九月十三
      日、同年月二十一日、同年月二十七日、同年十月九日，繳交車租各六千九百
      元、六千三百元、六千三百元及六千八百元等情，經被告丙○○及自訴人為互
      核大致相符之供陳，並有自訴人提出之系爭車輛租金繳納紀錄表附卷可佐；復
      觀諸被告丙○○與自訴人一致供陳：系爭車輛已於八十九年十一月五日由被告
      丙○○返還自訴人等語；末參酌被告二人已與自訴人達成和解，被告二人同意
      返還未繳之租金等情，有自訴人提出之和解書在卷足憑，是被告丙○○所辯自
      訴人拒絕伊還車，伊有繳交租金，實無侵占之意等語，即非虛妄。
（五）另自訴人固指稱：自被告丙○○所提出系爭車輛於租賃期間之罰單紀錄觀之，
      系爭車輛違規停放處所屢有變動，足認被告丙○○有使用系爭車輛營業；且系
      爭車輛車頂之車燈已由表彰自訴人所有之車燈被換成普通車燈，可認被告二人
      有侵占系爭車輛意圖云云。雖被告丙○○陳稱已經找不到使用系爭車輛營業之
      友人到庭作證，惟被告丙○○亦不否認伊曾駕系爭車輛營業，然徵諸被告丙○○有繳納租金乙節，已如前述，即難認丙○○駕車營業之行為，主觀上具有侵
      占系爭車輛之意圖；至車燈被置換乙節，被告丙○○辯稱：因為原車燈壞掉，
      故以隨手取得之車燈予以置換等語，即令不可採信，惟自被告丙○○已返還系
      爭車輛，且未更換系爭車輛之車牌，另自租車起迄還車止，自訴人均可找到被
      告丙○○，被告丙○○並無避不見面等情觀之，實難據被告丙○○更換車燈之
      行為，即認被告丙○○對系爭車輛主觀上有為自己不法所有之意圖；而被告甲○○於八十九年九月八日入監服刑乙節，已如前述，亦難據被告丙○○駕車營
      業及更換車燈行為，即認被告甲○○有侵占系爭車輛之客觀行為及主觀犯意。
      綜上所陳，本件純屬民事債務糾紛，應循民事途徑解決，自訴人所舉證據尚不
      足證明被告二人涉有上開侵占犯行，此外，復查無其他積極證據足資證明被告
      二人有何自訴人所指訴之侵占犯行，揆諸首揭判例，既無積極證據足認被告二
      人有何侵占犯行，自屬不能證明被告二人犯罪，均應為無罪判決之諭知。
據上論結，應依刑事訴訟法第三百四十三條、第三百零一條第一項，判決如主文。
中      華      民      國      九十      年      二      月    二十    日
                                      臺灣臺北地方法院刑事第一庭
                                          法  官  陳  嘉  琪
右正本證明與原本無異
如不服本判決應於送達後十日內向本院提出上訴狀
                                          書記官  林  素  霜
中      華      民      國      九十        年    二      月    二十一  日


司法院資訊處製作；財團法人民間司法改革基金會備份。
